ACORDAO-COMPLETO-2407964

ACÓRDÃO 2468/2020 ATA 35/2020 - PLENÁRIO

VISTOS, relatados e discutidos estes autos de representação formulada pelo Ministério Público junto ao Tribunal de Contas da União (MPTCU) a respeito de possíveis irregularidades ocorridas pela retenção indevida de valores do auxílio emergencial por instituições bancárias públicas com vistas a quitar ou amortizar dívidas dos beneficiários junto a tais entidades;
	ACORDAM os Ministros do Tribunal de Contas da União, reunidos em sessão plenária, ante as razões expostas pelo Relator, em: 
	9.1. com fundamento nos arts. 235 e 237, inciso III, do Regimento Interno deste Tribunal, conhecer e considerar procedente esta representação;
	9.2. dar ciência desta deliberação ao representante, ao Banco Central do Brasil, ao Banco da Amazônia S.A., ao Banco do Brasil S.A., ao Banco do Nordeste do Brasil S.A. e à Caixa Econômica Federal.

Representação a respeito de possíveis irregularidades ocorridas pela retenção indevida de valores do auxílio emergencial por instituições bancárias públicas com vistas a quitar ou amortizar dívidas dos beneficiários junto a tais entidades.

Banco Central do Brasil; Banco da Amazônia S.A.; Banco do Brasil S.A.; Banco do Nordeste do Brasil S.A.; Caixa Econômica Federal.

3. Interessado: Subprocurador Geral do Ministério Público de Contas Lucas Rocha Furtado.

13.1. Ministros presentes: José Mucio Monteiro (Presidente), Walton Alencar Rodrigues, Benjamin Zymler, Augusto Nardes, Aroldo Cedraz, Raimundo Carreiro, Ana Arraes e Bruno Dantas (Relator).
13.2. Ministro-Substituto convocado: Augusto Sherman Cavalcanti.
13.3. Ministros-Substitutos presentes: Marcos Bemquerer Costa, André Luís de Carvalho e Weder de Oliveira.

BRUNO DANTAS

Por registrar as principais ocorrências do processo até o momento, resumindo os fundamentos das peças acostadas aos autos, adoto como relatório, com os ajustes de forma, a instrução da secretaria responsável pela análise da demanda (peça 52) , que contou com a anuência do corpo diretivo da unidade (peças 53-54) :
	"INTRODUÇÃO
1. Cuidam os autos de representação, com pedido de medida cautelar, a respeito de possíveis ilegalidades que estariam ocorrendo na operacionalização do pagamento do auxílio emergencial instituído pela Lei 13.982, de 2 de abril de 2020, em decorrência do novo coronavírus - Covid-19 - (peça 1. p. 1) .
HISTÓRICO
2. Fundamentado em notícia/relato disponíveis na internet, cujas fontes são o portal UOL Economia e o Twitter (peça 1) , em 7/4/2020, o Exmo. Sr. Subprocurador-Geral do Ministério Público junto ao TCU, Lucas Rocha Furtado, realizou petição na qual informa a ocorrência de possíveis irregularidades relacionadas à operacionalização, pela Caixa Econômica Federal (doravante denominada apenas CEF ou Caixa) , dos pagamentos do auxílio emergencial instituído pela Lei 13.982, de 2 de abril de 2020, para enfrentamento dos efeitos econômicos provocados pelo novo coronavírus - Covid-19 -, em que a instituição financeira poderia estar retendo valores de tal origem com vistas à quitação de dívidas dos beneficiários da medida governamental, junto ao Banco.
3. A partir da análise disposta à peça 7, a Secretaria de Secretaria de Controle Externo do Sistema Financeiro Nacional e dos Fundos de Pensão (SecexFinanças) propôs o conhecimento do documento constante da peça 1 como representação, por preencher os requisitos previstos nos arts. 235 e 237, inciso III e parágrafo único, do Regimento Interno deste Tribunal (RI/TCU) , c/c seu art. 62, I, e no art. 103, § 1º da Resolução - TCU 259/2014.
4. Ademais, a unidade técnica considerou presente nos autos o requisito do fumus boni iuris, porquanto eventuais débitos por dívidas preexistentes nos recursos do auxílio emergencial contrariam o disposto no art. 833, inciso IV, da Lei 13.105, de 16 de março de 2015 (Código de Processo Civil) , quando define que são impenhoráveis 'as quantias recebidas por liberalidade de terceiro e destinadas ao sustento do devedor e de sua família', entendendo-se haver em tais procedimentos afronta aos princípios constitucionais da dignidade da pessoa humana e da supremacia do interesse público.
5. Também se considerou presente o requisito do periculum in mora, sem que restasse configurado o periculum in mora ao reverso, capaz de trazer prejuízos significativos à CEF ou a outra instituição financeira pública federal, ou, ainda, ao interesse público, em decorrência da adoção da medida cautelar proposta.
6. Assim, propôs-se a adoção de medida cautelar sem oitiva prévia da CEF, do BB, do Basa e do BNB (para que se abstivessem, de imediato, de reter tais valores, caso assim estivessem procedendo) , prevista no art. 276, § 2º, do RI/TCU, tendo em vista a possibilidade de que tivessem ocorrido/viessem a ocorrer retenções indevidas dos valores depositados nas instituições financeiras destinados aos beneficiários do auxílio emergencial previsto na Lei 13.982, de 2 de abril de 2020, de tal forma que o tempo da realização da oitiva e de sua análise pudessem comprometer a eficácia da decisão de mérito (peça 7, parágrafos 21-25) .
7. Outrossim, diante dos elementos apurados, para melhor análise do mérito da presente representação, a SecexFinanças considerou importante propor a realização de oitiva do Ministério da Economia, do Ministério da Cidadania, do Banco Central do Brasil, da Caixa, do BB, do Basa, e do BNB (nos termos dispostos no parágrafo 26 da peça 7) , além da recomendação, ao Banco Central do Brasil, de que informasse às instituições financeiras públicas federais acerca da ilegalidade existente na utilização dos recursos provenientes do auxílio emergencial em tela com vistas ao saneamento de dívidas dos beneficiários junto a essas instituições.
8. Diante disso, o Exmo. Sr. Ministro Relator, Bruno Dantas, mediante Despacho exarado em de 17 de abril de 2020 (peça 10) , acolheu as supramencionadas propostas, discordando, contudo, quanto à necessidade de realização de oitivas ao Ministério da Economia e ao Ministério da Cidadania, considerando suficiente apenas informá-los daquela decisão e facultar sua manifestação, caso entendessem pertinente (peça 10, p. 5) .
9. Para outras informações, sugere-se a leitura da instrução constante à peça 7.
10. Desta feita, passa-se à análise das respostas realizadas pelas unidades jurisdicionadas em oitiva.
EXAME TÉCNICO
11. Em respostas às oitivas promovidas por esta Secretaria, todas as unidades jurisdicionadas apresentaram, tempestivamente, as informações solicitadas, (...) :
12. A seguir, são elencados os itens objeto de oitiva, as respostas apresentadas pelas unidades jurisdicionadas e a breve análise proveniente desta secretaria.
c) determinar, nos termos do art. 276, § 3º, do Regimento Interno/TCU, a oitiva do Banco Central do Brasil, da Caixa Econômica Federal, do Banco do Brasil, do Banco da Amazônia e do Banco do Nordeste, para que, no prazo de 15 (quinze) dias, informem quais medidas (normativas e operacionais) foram/estão sendo adotadas com vistas a garantir que os recursos provenientes do auxílio emergencial previsto na Lei 13.982, de 2 de abril de 2020, não sejam alvo de potenciais retenções com vistas a cobrir eventuais dívidas dos beneficiários junto às instituições financeiras públicas federais  (peça 10, p. 5) .
Resposta do Banco Central do Brasil (BCB) 
Da resposta sobre as medidas adotadas
13. A autarquia expôs que, ainda antes da instrução inicial deste processo, o seu Departamento de Gestão Estratégica e Supervisão Especializada (Degef/BCB) , ciente das preocupações externadas ao público pelos Ministérios da Economia e da Cidadania quanto à eventual obstrução à destinação desejada para os recursos, encaminhou, em 9 de abril de 2020, mensagens via correio eletrônico a todas as instituições bancárias, informando-lhes que os valores correspondentes ao auxílio emergencial de que trata a Lei 13.982, de 2 de abril de 2020, não poderiam ser utilizados para pagamento de débitos de qualquer natureza sem a expressa autorização do respectivo cliente (conforme modelo de ofício disposto em anexo, peça 30) , consoante dispõe o art. 3º da Resolução CMN 3.695, de 2009. Também informou que, na ocasião, ainda fora ressaltado que o descumprimento do comando normativo poderia sujeitar os infratores a ações específicas de supervisão ou mesmo à apuração de irregularidade em processo administrativo sancionador, nos termos da Lei 13.506, de 13 de novembro de 2017 (peça 29, p. 8) .
14. Dispôs que, mais adiante, entre os dias 29 e 30 de abril de 2020, já considerando a comunicação dirigida pelo TCU à Autarquia, o Departamento de Supervisão Bancária (Desup) enviou correspondências ao BNB, ao BASA, ao BB e à Caixa (peças 31-34) , solicitando que essas instituições informassem as medidas normativas e operacionais adotadas com vistas a garantir que os recursos do auxílio emergencial não fossem alvo de potenciais retenções com a finalidade de cobrir eventuais dívidas dos beneficiários junto a elas. Outrossim, acrescentou que, no caso do BB e da Caixa, houve solicitação adicional de informações e documentos (conforme peças 35 e 36) .
15. Também foi mencionado que, há muitos anos, o BCB mantém canal de atendimento ao público para recepção de reclamação contra instituições financeiras e outras entidades supervisionadas - disponível em sua página na internet, atualmente regido pela Circular BCB 3.729, de 17/11/2014 - (peça 29, p. 10) . Nessa linha, observou que, por meio de seu Departamento de Atendimento Institucional (Deati/BCB) , registrou-se o recebimento de ao menos 23 (vinte e três) reclamações de pessoas naturais relatando problemas supostamente relacionados à retenção ou ao desconto indevido de valores oriundos do auxílio emergencial (vide anexo constante às peças 37 e 38) . Salientou-se que, nos termos do referido normativo, o BCB enviou as demandas às instituições reclamadas, as quais responderão diretamente aos clientes, com cópia para o Deati/BCB, que, posteriormente, realizará análise sobre a efetividade das respostas, com vistas a subsidiar eventuais ações de supervisão (peça 29, p. 11) .
Do atendimento à recomendação (peça 10, p. 6, item e - Despacho de 17 de abril de 2020, do Exmo. Min. Relator) 
16. O BCB informou que, em atendimento à recomendação constante da alínea e do Despacho de 17 de abril de 2020 - peça 10, p. 6 -, da lavra do Exmo. Sr. Min. Relator, enviou, entre os dias 29 e 30 de abril de 2020, ofícios ao BNB, ao BASA, ao BB e à Caixa (peças 31-34) , apondo-se nesses documentos a transcrição do entendimento disposto no mencionado despacho a respeito do assunto, além de reiterar os termos da comunicação anteriormente expedida pelo Degef/BCB (consoante já mencionado no parágrafo 13 supra) .
Resposta da CEF
17. No que tange à CEF, aproveita-se a oportunidade para também tratar da alínea d do Despacho do Exmo. Min. Relator (peça 10, p. 5) , qual seja:
d) determinar, nos termos do art. 276, § 3º, do Regimento Interno/TCU, a oitiva da Caixa Econômica Federal, para que, no prazo de 15 (quinze) dias, manifeste-se acerca de: d.1) notícias veiculadas no sentido de que o aplicativo utilizado pela instituição financeira para operacionalizar o pagamento dos beneficiários do auxílio emergencial de que trata a Lei 13.982, de 2 de abril de 2020, emitia/emite alerta sobre a possibilidade de uso dos recursos para quitação de eventual dívida contraída junto à instituição financeira; e d.2) caso essas notícias sejam reconhecidas como fatos, em que circunstâncias ocorreram e quais medidas foram adotadas para regularizá-las, especialmente em casos concretos no âmbito da instituição.
18. A Caixa manifestou-se por meio de expediente emitido, em 4/6/2020, pelo Superintendente Nacional de Captação e Serviços e pelo Diretor Executivo de Estratégia e Varejo, afirmando ter adotado 'as providências operacionais e sistêmicas para evitar a incidência de retenções sobre os valores pagos a título do auxílio emergencial, bem como corrigiu os casos em que tal ocorrera' (peça 24, p. 2) .
19. Informou que as contas da modalidade Poupança Social Digital Caixa (gratuitas e isentas de tarifas aos beneficiários) não possuem associação de créditos ou agendamentos de pagamentos, o que mitiga o risco de incidência de débitos não definidos pelo próprio cliente/beneficiário (peça 24, p. 1) .
20. No que concerne ao então suposto alerta emitido aos beneficiários pelo aplicativo criado para a operacionalização do pagamento do auxílio, quanto à possibilidade de uso dos recursos do auxílio emergencial para quitação de eventual dívida contraída junto à instituição financeira - fato principal, que voltou as atenções à questão tratada nesta representação -, a CEF confirmou tal ocorrência. Contudo, a instituição afirmou que a mencionada mensagem - que também se verificava no sítio eletrônico criado para o mesmo fim - foi suprimida (anexou print da página na internet, demonstrando-se o texto anterior e o atual; peça 24, p. 5) .
21. Ademais, ao mesmo passo, apresentou que foram desenvolvidas e implementadas (em caráter emergencial) , a partir de 14/4/2020, rotinas de bloqueio de lançamentos programados referentes a débitos em contas com recursos de auxílio emergencial, provenientes de dívidas, parcelas de empréstimos ou financiamentos, seguros e convênios externos. Segundo a instituição, entre os dias 9 e 13/4/2020, os casos dessa natureza envolveram 7.481 lançamentos, os quais foram corrigidos pontualmente, com a realização dos estornos dos valores indevidamente debitados nessas contas (em anexo, apresentou a operação em uma conta de cliente, a título de demonstração; peça 24, p. 6-7) .
22. Quanto às solicitações do auxílio emergencial para depósito em outra instituição financeira, dispôs que foram realizados - de comum acordo com o mercado - ajustes nos serviços de Transferência Eletrônica Disponível (TED) e no Documento de Ordem de Crédito (DOC) para que essas movimentações detenham atributos pré-determinados, que permitam a identificação como pagamento de auxilio emergencial.
23. Acrescentou ainda que foi acordado com o Governo Federal e com a Federação Brasileira de Bancos (FEBRABAN) que não haveria a utilização dos valores do auxílio emergencial de forma unilateral pelos bancos para liquidação/amortização de dívidas, prestações de empréstimos/financiamentos e/ou débitos programados, uma vez que o recurso tem a finalidade de sustento do beneficiário no momento de pandemia e de paralisação de atividades de diversos setores da economia, sendo que a FEBRABAN se manifestou nesse sentido através dos Comunicados FB-028/2020, de 8 de abril de 2020, e FB 030/2020, de 19 de abril de 2020 (peça 24, p. 2; peça 50) .
24. Ao final do documento, requer o arquivamento da representação por perda de objeto no que diz respeito à CEF.
Resposta do Banco do Brasil (BB) 
25. O BB manifestou-se mediante expediente de 3/6/2020, originário do Diretor de Governo e da Diretora de Clientes Varejo, MPE e PF (peça 47) , no qual esclarece que, desde o início dos pagamentos aos beneficiários, adotou o procedimento de creditar os valores do auxílio emergencial, encaminhados pela Caixa, em conta de poupança, Variação 73, aberta automaticamente para essa finalidade. Expõe que, com tal procedimento, o Banco do Brasil atuou para proteger a utilização dos valores recebidos pelos beneficiários do auxílio emergencial, não permitindo a incidência de eventuais retenções sobre esses, com vistas a cobrir possíveis dívidas preexistentes junto à instituição.
26. Ainda, dispõe que, da mesma forma, quando o valor do auxílio emergencial é creditado em poupança digital na CEF, e o beneficiário transfere esse valor para uma conta de sua titularidade no BB, o DOC encaminhado, ao ser processado, é direcionado também para uma conta de poupança, Variação 73. Informa também que, até o momento da resposta, não se havia identificado qualquer tipo de cobrança de tarifas ou débitos pendentes sobre os valores depositados nas contas de poupança, Variação 73, assim como que o Banco adotou todas as medidas necessárias para proteger os beneficiários do auxílio emergencial, para que eles possam utilizar esses recursos com o objetivo de suprir as suas necessidades no momento de pandemia.
Resposta do Basa
27. O Banco da Amazônia (Basa) respondeu por intermédio de sua representante legal (peça 40) , informando que o Banco não realiza o pagamento direto do benefício de assistência emergencial (devido ao volume do público alvo estimado, às demandas concorrentes internalizadas, e à pouca capilaridade do Banco no País - comunicado disposto à peça 41) . No entanto, expõe que, considerando que o beneficiário pode receber o recurso via transferência bancária para sua conta em outro banco (DOC/TED) , o Banco da Amazônia adotou todas as providências para garantir que os recursos do auxílio emergencial de que trata o art. 2º da Lei 13.982/2020 não sejam utilizados para pagamento de débitos de qualquer natureza sem a expressa autorização do respectivo cliente, inclusive para cobrir eventuais dívidas dos beneficiários junto à instituição, nos termos da Circular GEPEC 2020/43 - AUXÍLIO EMERGENCIAL - COVID 19.
28. Ademais, menciona que a medida está sendo divulgada, também, pelos meios de comunicação interna do Basa, em que se informa que o auxílio emergencial não deve ser utilizado para amortização de financiamentos ou para liquidação de débitos junto ao Banco, assim como a autorização para que as agências realizem estornos aos clientes da instituição bancária, nos casos em que haja dedução indevida nesse sentido (as peças 42 e 43 demonstram os comunicados internos aos gestores e aos demais empregados - CIRCULAR GEPEC 2020/43 AUXÍLIO EMERGENCIAL - COVID 19) .
Resposta do BNB
29. O Banco manifestou-se por meio de seu presidente e de seu diretor de planejamento (vide Ofício Gapre-2020/0096, de 13/5/2020, peça 28) , expondo-se que a instituição desenvolveu manutenções em seus sistemas operacionais, no sentido de inibir pagamentos de débitos de quaisquer naturezas em contas correntes e poupanças, sem a expressa autorização formal do cliente.
30. Dispõe-se, ademais, que foram elaborados normativos contendo orientações e procedimentos para o fiel cumprimento da lei que rege o auxílio emergencial, fazendo-se referência aos seguintes: 3303-03-09- Manual de Procedimentos - Operações Financeiras de Serviços - Título 3 - Contas Correntes - Abertura e Manutenção de Conta Corrente; e 3303-04-07 - Manual de Procedimentos - Operações Financeiras e Serviços - Título 4 - Poupança Rural - Abertura e Manutenção de Conta Poupança.
Análise das respostas apresentadas
31. Inicialmente, é de grande relevância mencionar que, diante do problema verificado, o Parlamento brasileiro, cerca de um mês após o Despacho de oitiva proferido pelo Exmo. Sr. Min. Relator, aprovou a Lei 13.998, de 14 de maio de 2020, que, dentre outras providências, alterou a Lei 13.982, de 2 de abril de 2020, a qual passou a dispor do seguinte texto em seu art. 2º, § 13:
'Art. 2º (¿) 
§ 13. Fica vedado às instituições financeiras efetuar descontos ou compensações que impliquem a redução do valor do auxílio emergencial, a pretexto de recompor saldos negativos ou de saldar dívidas preexistentes do beneficiário, sendo válido o mesmo critério para qualquer tipo de conta bancária em que houver opção de transferência pelo beneficiário.'
32. A medida legislativa vem a ratificar, de forma específica, o que já dispunha de forma geral o art. 833, inciso IV, da Lei 13.105, de 16 de março de 2015 (Código de Processo Civil) , bem como o art. 3º da Resolução CMN 3.695, de 26 de março de 2009:
'CPC
Art. 833. São impenhoráveis:
IV - os vencimentos, os subsídios, os soldos, os salários, as remunerações, os proventos de aposentadoria, as pensões, os pecúlios e os montepios, bem como as quantias recebidas por liberalidade de terceiro e destinadas ao sustento do devedor e de sua família, os ganhos de trabalhador autônomo e os honorários de profissional liberal, ressalvado o § 2º;
 (¿) 
§ 2º O disposto nos incisos IV e X do caput não se aplica à hipótese de penhora para pagamento de prestação alimentícia, independentemente de sua origem, bem como às importâncias excedentes a 50 (cinquenta) salários-mínimos mensais, devendo a constrição observar o disposto no art. 528, § 8º, e no art. 529, § 3º. (grifo nosso) 
Resolução CMN 3.695, de 26 de março de 2009
Art. 3º É vedada às instituições financeiras a realização de débitos em contas de depósitos e em contas de pagamento sem prévia autorização do cliente.'
33. Assim, feitas essas considerações, acredita-se que atualmente a questão ora tratada dispensa maiores interpretações por parte desta Corte ou de órgãos do Poder Judiciário, visto que a conduta no sentido de deduzir montantes relativos a dívidas preexistentes dos beneficiários do auxílio emergencial resta clara e explicitamente vedada por lei específica às instituições financeiras.
34. Quanto às respostas das unidades jurisdicionadas, de forma geral, reputam-se suficientes as informações apresentadas em oitiva. Em análise, verificou-se a existência de esforços com vistas à implementação de mecanismos que visam ao saneamento das falhas operacionais que poderiam apontar prática ilegal por parte das instituições financeiras, em síntese, pelas principais razões a seguir:
a) supressão, pela CEF, dos avisos de possíveis descontos por dívidas dos clientes com a instituição financeira, que constavam no aplicativo e na página da internet destinados à operacionalização do pagamento do auxílio emergencial de que trata a Lei 13.982, de 2 de abril de 2020, assim como a criação de rotinas que objetivam o bloqueio de possíveis débitos automáticos não autorizados explicitamente pelos clientes;
b) certificação, pela CEF, de estorno de valores aos beneficiários do auxílio, nos casos em que foram verificados descontos indevidos;
c) criação de atributo específico que permita às demais instituições financeiras identificarem o recebimento de recursos em contas de seus clientes provenientes de DOC ou TED advindas das contas da CEF recebedoras do auxílio emergencial, portanto, permitindo o bloqueio de débitos da natureza tratada nesta representação (além do disposto no parágrafo 22, vide também a peça 50, p. 2) ;
d) no caso do BB, criação de conta poupança específica (Variação 73) para o recebimento de valores relativos ao auxílio emergencial provenientes de contas da CEF;
e) compromisso e esforço conjunto das instituições consignados em documento emitido pela FEBRABAN no sentido de que tais débitos indevidos não ocorram (peça 50) ;
f) apropriada e tempestiva ação do BCB quanto à comunicação com as instituições financeiras acerca do aspecto de ilegalidade que envolve o caso, assim como quanto a outras atividades inerentes à sua competência de fiscalização, no que envolve a matéria, nos termos do art. 10, inciso IX, da Lei 4.595, de 31 de dezembro de 1964.
35. Por todo o exposto, considerando-se a medida legislativa promulgada e as demais medidas corretivas e preventivas adotadas pelas unidades jurisdicionadas e pela FEBRABAN com vistas a garantir a manutenção da integralidade dos recursos recebidos pelos beneficiários do auxílio emergencial, propõe-se o arquivamento deste processo, sem a necessidade de monitoramento das determinações/recomendação expedidas.
INFORMAÇÕES ADICIONAIS
36. Em que pese apenas ter sido facultado, ao Ministério da Cidadania, responder acerca da matéria tratada neste processo, a pasta se manifestou por meio do seu Secretário Executivo, em expediente de 12/6/2020 (peça 48) , oportunidade em que:
a) encaminhou manifestação da Secretaria Nacional de Renda de Cidadania, consubstanciada no Despacho 87/2020/SEDS/SENARC/DEBEN/CGCAB/MC (peça 49) , cujo posicionamento se alinha ao cumprimento dos limites legais; 
b) realçou a vedação constante do texto do já tratado §13, art. 2º, da Lei 13.982, de 2 de abril de 2020 (incluído pela Lei 13.998, de 14 de maio de 2020) ; e 
c) informou acerca da providência promovida pela FEBRABAN, por meio do já mencionado Comunicado FB 030/2020, de 19 de abril de 2020.
CONCLUSÃO
37. Diante das informações trazidas em oitiva, verificou-se que a questão suscitada pelo Exmo. Sr. representante do MPTCU, qual seja a possibilidade de que valores do auxílio emergencial tenham sido debitados para saneamento de dívidas dos beneficiários junto à Caixa, foi confirmada pela instituição financeira, oportunidade em que informou terem sido identificados 7.481 lançamentos dessa natureza. Contudo, a Caixa assegurou a adoção de medidas com vistas a reparar os descontos indevidos realizados, assim como para mitigar o risco de que outros venham a ocorrer (parágrafo 21) .
38. As demais instituições financeiras públicas federais (BB, Basa e BNB) não vêm operacionalizando, de forma primária, o pagamento do auxílio emergencial. Elas somente recebem esses recursos quando são transferidos pelos próprios beneficiários via DOC/TED, a partir das contas da Caixa criadas para o depósito dos benefícios (poupança social digital da Caixa) . Informou-se que os montantes decorrentes dessas transferências também sofrem blindagem porquanto são identificados por atributos específicos relativos ao auxílio emergencial (parágrafo 22; peça 50, p. 2) . No caso do BB, foi criada uma conta poupança específica (Variação 73) para o recebimento desses recursos provenientes de contas da Caixa (parágrafos 25-26) .
39. Importante mencionar que, em meio aos riscos verificados, o Parlamento Brasileiro aprovou importante alteração à Lei 13.982, de 2 de abril de 2020 (que rege o auxílio emergencial) , incluindo-se vedação explícita às instituições financeiras de descontar esses valores a pretexto de recompor saldos negativos ou de saldar dívidas preexistentes do beneficiário (art. 2º, § 13) . Tal alteração vem a ratificar o que já dispunha de forma geral o art. 833, inciso IV, da Lei 13.105, de 16 de março de 2015 (Código de Processo Civil) , bem como o art. 3º da Resolução CMN 3.695, de 26 de março de 2009 (parágrafos 31-33) .
40. Por oportuno, mencione-se que, antes mesmo da supracitada alteração legislativa, a Federação Brasileira de Bancos (FEBRABAN) já havia expedido, em 19 de abril do corrente ano, o Comunicado FB 030/2020, com orientação às instituições financeiras no sentido da não realização de quaisquer débitos não autorizados, de forma a permitir aos beneficiários a disponibilidade integral dos valores recebidos, em decorrência de compromisso assumido com o Governo Federal (peça 50) .
41. O BCB dispôs que vem atuando de forma a 'avaliar os controles adotados pelas instituições financeiras, assim como os riscos incorridos, não tendo propósito de coibir ou reverter descontos ou bloqueios de valores pagos a título de auxílio emergencial, visto que tal incumbência não foi atribuída pela Lei 13.982/2020 à autarquia' (peça 29, p. 10) . Acrescenta, ainda, que 'caso identificado descumprimento, pelas instituições financeiras, da regulação própria do SFN, haverá a devida apuração no âmbito do BCB' e que 'de outro modo, se verificado indício da prática de irregularidade cuja apuração caiba a outro órgão ou ente público, será efetivada a comunicação à autoridade competente, na forma do art. 9º da Lei Complementar 105, de 10 de janeiro de 2001.
42. Nessa esteira, o BCB informou ter identificado o recebimento de, pelo menos, 23 reclamações de pessoas naturais, supostamente envolvendo a retenção ou desconto indevido de valores oriundos do auxílio emergencial de que trata a Lei 13.982/2020. A partir desta informação, a autarquia enviou as demandas às instituições reclamadas para que respondam diretamente aos clientes, sendo que realizará posterior análise sobre a efetividade das respostas visando subsidiar posteriores ações de supervisão, caso necessário.
43. Por todo o exposto, haja vista a medida legislativa promulgada (alteração da Lei 13.982, de 2 de abril de 2020) e as demais medidas de caráter corretivo e preventivo adotadas pelas unidades jurisdicionadas (e pela FEBRABAN, de alcance também para todos os bancos privados) com vistas a garantir a integralidade dos recursos recebidos pelos beneficiários do auxílio emergencial) , não constam presentes motivos que justifiquem a manutenção do curso deste processo, propondo-se, portanto, o seu arquivamento, sem a necessidade de monitorar as determinações/recomendação expedidas.
PROPOSTA DE ENCAMINHAMENTO
44. Ante todo o exposto, conhecida a presente representação e considerados satisfeitos os requisitos de admissibilidade previstos nos arts. 235 e 237, inciso III e parágrafo único, do Regimento Interno deste Tribunal (RI/TCU) , c/c seu art. 62, inciso I, e no art. 103, § 1º da Resolução - TCU 259/2014 (peça 7, parágrafos 6-14) , submetem-se os autos à consideração superior, propondo:
a) arquivar o presente processo, nos termos do art. 169, inciso II, do Regimento Interno do TCU (RI/TCU) ;
b) dispensar a necessidade de monitorar as determinações e recomendação expedidas no processo, nos termos do art. 17, §§ 2º e 3º, da Resolução - TCU 315/2020;
c) comunicar ao Banco Central do Brasil (BCB) , à Caixa Econômica Federal (CEF) , ao Banco do Brasil (BB) , ao Banco da Amazônia (Basa) , ao Banco do Nordeste (BNB) , ao Ministério da Economia, ao Ministério da Cidadania, assim como ao representante do MPTCU sobre a decisão que vier a ser proferida nestes autos."
É o relatório.

Eder Augusto dos Santos Picanco (10.396/OAB-PA) e outros, representando Banco da Amazônia S.A.

Não atuou.

REPRESENTAÇÃO DO MINISTÉRIO PÚBLICO DE CONTAS. INDÍCIOS DE QUE INSTITUIÇÕES BANCÁRIAS PÚBLICAS ESTARIAM RETENDO INDEVIDAMENTE VALORES DO PAGAMENTO DE AUXÍLIO EMERGENCIAL PARA QUITAR DÍVIDAS ANTERIORES DE BENEFICIÁRIOS DO PROGRAMA. CONHECIMENTO. CONCESSÃO DE MEDIDA CAUTELAR. DETERMINAÇÃO AOS BANCOS PÚBLICOS PARA NÃO RETEREM VALORES DO AUXÍLIO EMERGENCIAL PARA QUAISQUER FINS. OITIVAS. ALTERAÇÃO LEGISLATIVA PARA VEDAR TAL PRÁTICA. ADOÇÃO DE MEDIDAS DE DEVOLUÇÃO PELA CAIXA ECONÔMICA FEDERAL DE VALORES INDEVIDAMENTE RETIDOS. ADOÇÃO DE MEDIDAS PREVENTIVAS POR TODOS OS BANCOS PÚBLICOS. ALTERAÇÃO LEGISLATIVA NO SENTIDO DE VEDAR RETENÇÕES DE VALORES DO AUXÍLIO EMERGENCIAL. RISCOS DE OCORRÊNCIA DE NOVAS RETENÇÕES MITIGADOS. COMUNICAÇÕES. ARQUIVAMENTO.

REPRESENTAÇÃO (REPR)

Secretaria de Controle Externo do Sistema Financeiro Nacional e dos Fundos de Pensão (SecexFinanças).

Trata-se de representação, com pedido de medida cautelar, formulada pelo Subprocurador-Geral do Ministério Público junto ao Tribunal de Contas da União Lucas Rocha Furtado, a respeito de possíveis ilegalidades na operacionalização do pagamento do auxílio emergencial instituído pela Lei 13.982/2020 (peça 1) .
O Subprocurador-Geral juntou aos autos reportagens que noticiavam que a Caixa Econômica Federal (Caixa) , instituição operadora do pagamento do benefício, teria retido valores depositados relativos ao auxílio emergencial com vistas a quitar dívidas de beneficiários do programa junto à instituição bancária.
Diante do atendimento aos pressupostos do art. 276 do Regimento Interno deste Tribunal, a Secretaria de Controle Externo do Sistema Financeiro Nacional e dos Fundos de Pensão (SecexFinanças) propôs a concessão de medida cautelar para que as instituições bancárias públicas, Caixa Econômica Federal, Banco do Brasil (BB) , Banco da Amazônia (Basa) e Banco do Nordeste do Brasil (BNB) , se abstivessem, caso assim estivessem procedendo, de realizar retenções dos valores pagos a título do auxílio emergencial a fim de sanear dívidas dos beneficiários com as respectivas instituições financeiras.
Por meio do despacho de peça 10, deferi medida cautelar, sem a oitiva prévia das interessadas, nos termos propostos, determinei as oitivas das entidades bancárias e a diligência do Banco Central do Brasil e oportunizei aos Ministérios da Economia e da Cidadania a possibilidade de se manifestarem sobre a questão.  
Nesta oportunidade, a SecexFinanças encaminha proposta no sentido de que a representação seja conhecida e arquivada, "haja vista a medida legislativa promulgada (alteração da Lei 13.982, de 2 de abril de 2020) e as demais medidas de caráter corretivo e preventivo adotadas pelas unidades jurisdicionadas (e pela Febraban, de alcance também para todos os bancos privados) com vistas a garantir a integralidade dos recursos recebidos pelos beneficiários do auxílio emergencial) , não constam presentes motivos que justifiquem a manutenção do curso deste processo (...) " (peça 52) .
II
Feito essa breve contextualização, passo a analisar a matéria.
Inicialmente, ratifico o despacho de peça 10 no que concerne ao conhecimento desta representação.
No mérito, endosso, em essência, a análise empreendida pela SecexFinanças, a qual incorporo às minhas razões de decidir, sem prejuízo de fazer considerações adicionais.
III
Este é mais um processo que tramita nesta Corte com o objetivo de analisar questões relativas ao auxílio emergencial criado pela Lei 13.982/2020, o qual foi instituído como uma das respostas do Governo Federal à crise causada pela covid-19.
Não é demais lembrar que o auxílio emergencial consiste na transferência de renda para trabalhadores informais, desempregados, beneficiários do Bolsa Família e microempreendedores individuais (MEI) , em virtude dos dramáticos efeitos causados pela redução da atividade econômica no país, motivada essencialmente pelas medidas de isolamento social impostas para conter a crise sanitária.
Hoje, é fato notório que o auxílio emergencial teve como um de seus grandes méritos a redução da pobreza no país, a despeito dos altos custos fiscais do programa, conforme apontei quando do julgamento da terceira fase do acompanhamento sobre a implantação do benefício no âmbito do Programa Coopera - Programa de Atuação no Enfrentamento da Crise da Covid-19, de iniciativa do Tribunal (TC Processo 016.827/2020-1) .
Ocorre que, tão logo começaram os pagamentos do benefício, foram divulgadas notícias na imprensa de que a Caixa Econômica Federal teria retido valores do auxílio emergencial recebidos por beneficiários para quitar dívidas bancárias desses com a instituição. 
Tendo em vista a gravidade da situação, a qual atentava, até mesmo, contra o princípio constitucional da dignidade de pessoa humana e considerando o cenário de penúria e de grande dificuldade enfrentado por milhões de famílias brasileiras, concedi medida cautelar para a imediata suspensão de retenção de valores do auxílio emergencial por parte não só da Caixa como das demais instituições bancárias públicas. 
Ao analisar as manifestações das interessadas em resposta às oitivas e diligência promovidas, verifico que foram adotadas medidas preventivas e corretivas para resolver a questão. 
No âmbito da Caixa, foram estornados os 7.481 lançamentos de débito de beneficiários do auxílio emergencial que tiveram valores indevidamente retidos. 
Em adição, a Caixa retirou de seu aplicativo para smartphones e de seu sítio na Internet a informação de que valores do auxílio emergencial poderiam ser retidos para o pagamento de eventuais dívidas com a instituição.
Outra medida preventiva bastante importante adotada pela Caixa, de comum acordo com o mercado, foi a criação de atributos pré-determinados que permitissem a identificação de movimentações por meio dos serviços de Transferência Eletrônica Disponível (TED) e de Documento de Ordem de Crédito (DOC) quando das solicitações do auxílio emergencial para depósito pela Caixa para outra instituição financeira.
Na mesma linha, os demais bancos públicos adotaram medidas preventivas para que retenções indevidas não viessem mais a acontecer. 
Destaco duas dessas medidas: i) a criação pelo Banco do Brasil de conta de poupança (variação 73) exclusiva para depósitos e transferências ligadas ao auxílio emergencial; e ii) a expedição de comunicação pelo Basa endereçada a todos os funcionários e gestores no sentido de que o auxílio emergencial não deveria ser utilizado para amortização de financiamentos ou para liquidação de débitos junto ao banco, assim como a autorização para que as agências realizassem estornos aos clientes da instituição bancária, nos casos em que houvesse dedução indevida nesse sentido.
Em suma, as medidas acima, associadas ao fato de que, à exceção da Caixa, os demais bancos públicos não operacionalizam, de forma primária, o pagamento do auxílio emergencial, mitigam em boa medida o risco de novas retenções indevidas. 
IV
Considerando que a questão está, em princípio, resolvida, deixo de buscar eventuais responsáveis e razões que possam ter levado às retenções em momento tão delicado para a população brasileira. 
De outra parte, não poderia deixar de registrar que a atuação tempestiva deste Tribunal foi mais uma vez fundamental para dar maior efetividade ao programa do auxílio emergencial, estancando essa prática reprovável de retenção de valores e mantendo intacto o montante a ser recebido por seus beneficiários. 
Em síntese, a diligente e rápida intervenção do Tribunal contribuiu para que o auxílio emergencial chegasse integralmente a quem realmente necessita.
Tal medida vem se somar a outras importantes deliberações promovidas no âmbito dos processos de acompanhamento do Programa Coopera deste Tribunal de modo a tornar o pagamento do auxílio emergencial mais transparente, socialmente mais justo e financeiramente mais eficiente, a exemplo da determinação ao Ministério da Cidadania para que publicasse a relação nominal de todos os beneficiários em seu sítio na Internet, o que favoreceu demasiadamente o controle social da ação. 
Este Colegiado determinou a remessa das informações de quem recebeu indevidamente, com indícios de fraude deliberada e conduta dolosa, o auxílio emergencial para o Ministério Público Federal e para os Tribunais de Contas Estaduais, para fins de apuração de condutas ilícitas nas esferas correspondentes. Isso sem contar a determinação para que militares das Forças Armadas que receberam indevidamente o auxílio devolvessem os recursos. 
Recentemente, mais um aprimoramento no programa do auxílio emergencial foi determinado por este Tribunal, o qual consistiu no reprocessamento dos critérios de elegibilidade dos beneficiários no sentido de que fossem excluídos aqueles que conseguiram emprego formal ou algum benefício previdenciário durante o período da pandemia.
Anoto, por justiça, que o Banco Central do Brasil teve papel importante na prevenção de retenções indevidas do auxílio emergencial ao emitir comunicação, via correio eletrônico, a todas as instituições bancárias, informando-lhes que os valores correspondentes ao auxílio emergencial não poderiam ser utilizados para pagamento de débitos de qualquer natureza sem a expressa autorização do respectivo cliente. 
Por fim, a retenção de valores do auxílio emergencial por instituições bancárias era tão descabida, tão inapropriada que o Congresso Nacional aprovou, cerca de um mês após a medida cautelar concedida, alteração legislativa na Lei 13.982/2020 no sentido de deixar explícita a vedação de que instituições financeiras possam descontar valores do auxílio emergencial a pretexto de recompor saldos negativos ou de saldar dívidas preexistentes dos beneficiários.
Feitas essas considerações, o processo cumpriu muito bem seu objetivo, motivo pelo qual a representação deve ser considerada, no mérito, procedente, ensejando, então, o seu encerramento. Aproveito para destacar a pronta e zelosa atuação do Subprocurador-Geral do Ministério Público de Contas Lucas Rocha Furtado neste e em outros casos de relevo neste Tribunal. 
	Ante o exposto, voto por que o Tribunal adote o Acórdão que ora submeto à deliberação deste Colegiado.
TCU, Sala das Sessões Ministro Luciano Brandão Alves de Souza, em 16 de setembro de 2020.
Ministro BRUNO DANTAS 
Relator